台灣士林地方法院民事判決　　　　　　　　94年度建字第10號
原　　　告　戊○○
訴訟代理人　黃廷維律師
被　　　告　利眾營造工程股份有限公司
法定代理人　丁○○
上列當事人間給付承攬報酬事件，本院於民國94年4 月27日言詞
辯論終結，判決如下：
    主  文
被告應給付原告新台幣玖拾捌萬玖仟捌佰陸拾伍元，及自民國94
年2月18日起至清償日止，按年息百分之五計算之利息。
原告其餘之訴駁回。
訴訟費用由被告負擔十分之九，餘由原告負擔。
本判決原告勝訴部分於原告以新台幣拾萬元為被告供擔保後
，得假執行；但被告如以新台幣玖拾捌萬玖仟捌佰陸拾伍元為原
告供擔保，或將上開金額提存後，得免為假執行。
原告其餘假執行之聲請駁回。
    事實及理由
甲、程序方面：
    本件原告原起訴主張依兩造間93年10月承攬契約法律關係訴
    請被告給付工程款，嗣主張就前開93年10月間事實，若非認
    定為承攬契約之訂立，亦請依債務承擔法律關係判斷，核均
    屬同一事實之法律評價範疇，應屬法律上陳述之補充，不涉
    訴訟標的之變更（民事訴訟法第257 條參照），應予准許，
    合先敘明。
乙、實體方面：
一、原告起訴主張：民國93年10月間，被告承包國軍退除役官兵
    輔導委員會玉里榮民醫院（以下簡稱：玉里榮民醫院）之93
    年度精神科護理之家整修工程，工程期間，被告由其代表人
    丁○○召開工程發包會議，將被告所承包之前開工程細項及
    材料供應等，轉向地區廠商締約發包。原告獲邀參與該次會
    議，席間被告與原告議定：由原告負責提供工程所需之通信
    器材及施工，被告則應於玉里榮民醫院完成初驗後給付原告
    請領金額九成款項，迨工程完工驗收後，並應結清剩餘之尾
    款。玉里榮民醫院相關工程業於93年12月間完成初驗及最後
    完工驗收工作，被告依約應給付原告工程款計新台幣109 萬
    9,850 元。經原告於工程初驗後向被告請款，獲被告交付第
    三人泉崧企業社簽發、金額共98萬元之支票2 紙以代清償。
    詎上開支票屆期提示均遭退票，經向被告催討，亦遭拖欠不
    付。又系爭承攬契約縱未自始存在於兩造間，亦應認被告於
    93年10月所召開之會議，向協力廠商承諾各該工程款之支付
    ，亦構成債務承擔，而負有應向原告給付系爭工程款之義務
    。並聲明：(一)被告應給付原告109 萬9,855 元，及自起訴狀
    繕本送達翌日起，至清償日止，按年息百分之五計算之利息
    。(二)願供擔保，請准宣告假執行。
二、被告則以：被告所承攬之玉里榮民醫院93年度精神科護理之
    家整修工程，基於分工原則，將部分工程發包被告協力廠商
    泉崧企業社，由並於93年11月驗收完畢。工程期間被告負責
    人丁○○曾赴工地巡查，亦有與地區分包商見面，過程中有
    論及工程進度和工程款發放問題，然並無原告所稱轉包締約
    之事。前開工程於93年12月間結案，被告應給付款項已依約
    給付泉崧企業社。被告與原告間並無契約關係，原告訴請給
    付承攬報酬之對象，亦不應為被告等語資為抗辯。並聲明：
    (一)原告之訴駁回。(二)如受不利之判決，願供擔保請准宣告免
    為假執行。
三、兩造不爭執之事項：
  (一)被告於93年間承攬花蓮玉里榮民醫院「93年度精神科護理之
    家整修工程」。
  (二)包含原告施作之監控工程在內之花蓮玉里榮民醫院「93年度
    精神科護理之家整修工程」，業於93年12月完工驗收。
  (三)被告代表人丁○○曾於93年10月間參與玉里榮民醫院之工程
    會議。
四、基上所述，本件之爭點應在於：
  (一)兩造間就原告主張之承攬工作內容是否成立承攬契約？
  (二)兩造間如非自始存有承攬契約法律關係，被告93年10月間參
    與玉里榮民醫院之工程會議之說明是否可認定為債務承擔？
五、原告主張兩造間於93年10月間，就系爭工程於玉里榮民醫院
    口頭成立承攬契約，為被告所否認，自應由原告負舉證之責
    。經查：
  (一)被告與訴外人泉崧企業社間，曾就玉里榮民醫院之「病床呼
    叫、隔簾監控系統曬衣場工程」訂立工程承攬合約，約定總
    價為410 萬元，於93年8 月26日開工，有被告所提工程承攬
    合約書在卷可稽。雖原告否認前開契約之真正，然該契約之
    製作名義人即訴外人泉崧企業社負責人吳秀鳳、實際承辦人
    乙○○（吳秀鳳之配偶）均結證稱該契約確為真正（本院93
    年3 月18日言詞辯論筆錄），原告復未能舉證證明該契約有
    何通謀虛偽表示之情，自應認該契約確為真正。
  (二)證人即泉崧企業社實際承辦人乙○○於本院訊問時結證稱：
    「原告幫我作玉里榮民醫院的監控系統工程款。時間約在去
    年8 月底、9 月初。是透過朋友介紹跟他說我手頭有一個電
    訊業務的工程，希望他幫忙做，並請他先報價。他報了幾次
    價，最後總額大概是100 多萬，我有同意最後的報價。接洽
    都是電話或是到原告店裡面..... 我們之間接觸多次，因為
    經過朋友介紹而且我們之間談得來。因為通訊我不在行，很
    多事情都請原告去跟榮民醫院洽談，前後約1 至2 星期。..
    當時我不懂稅法，請原告直接開被告的名義，後來被告跟我
    說發票不能這樣開。我就把發票退還給原告。」「原告沒有
    直接跟被告接觸，只知道我是承包他人的工程。因為原告知
    道我是二包，我怕麻煩轉來轉去，就請他直接（統一發票）
    開被告的名義。... 工程分兩階段，第一階段約在10月底、
    11月初。報價的事情是9 月初講好的。原告也有找下包。他
    拿發票給我是去年底今年初。我在報價完成前就有跟原告提
    到是跟被告承包的，但他們之間沒有直接接觸」等語（本院
    94年3 月18日言詞辯論筆錄）屬實。另證人乙○○並提出原
    告出具、客戶名稱載明「朱Sir 」之價格表、產品目錄及說
    明等件為憑。
  (三)系爭玉里榮民醫院工程開工時間係在93年8 月23日開工，有
    玉里榮民醫院94年2 月25日玉醫秘字第0940001673號復函所
    附工程合約（影本）在卷可稽。另依證人即同時參與工程之
    下包己○○所證，當時工程進行到一半，沒有拿到錢，被告
    才召開此一會議（本院94年4 月13日言詞辯論筆錄），是所
    謂玉里榮民醫院所召開之會議，應係工程業已開始，且進行
    至相當程度後因下包報酬拖欠問題始行召開應可認定。
  (四)綜前契約訂立過程及相關情狀，被告與訴外人泉崧企業社間
    於93年8 間即訂立轉包之承攬契約，泉崧企業社實際負責人
    乙○○依前開承攬契約再覓下包承做監控系統，為此並於93
    年8 、9 間即就系爭工程監控系統部分經過原告報價、磋商
    後，原告與泉崧企業社間意思表示合致，就系爭工程監控系
    統部分成立承攬契約，並已開始施工進行至一定程度應可認
    定。原告主張工程進行至一半後，才在93年10月間與被告以
    口頭成立承攬契約，殊與常情相違。又契約當事人之認定，
    應綜合當事人間契約訂立相關情狀，認定意思表示合致之對
    象，同一工程承攬契約轉包時，當事人基於不同考量未必為
    相同之處理，本件系爭工程監控系統工程訂約過程既如前述
    ，意思合致係發生於原告與訴外人乙○○所代理之泉崧企業
    社洵堪認定原告另以訴外人甲○○、己○○與被告或乙○○
    之締約過程推論契約自始成立於兩造間，殊無可採。
六、茲應進一步審究者，在於被告93年10月間參與玉里榮民醫院
    之工程會議之說明，是否可認定為債務承擔？
  (一)關於是項會議之召開及相關情形，證人即玉里榮民醫院承辦
    人丙○○結證稱：「... 該會議的目的是要使工程順利進行
    。參與的人是被告公司與其他協力廠商。會議中是有談到付
    款的問題，但結論部份我沒有涉入。協力廠商曾經有提到工
    程款不足的問題。會議目的就是希望協調他們處理款項的問
    題」「（問：乙○○先生是否到場參與會議？）沒有。被告
    公司的負責人丁○○到場參與會議。會議的主持人是丁○○
    」。
  (二)證人即參與是項會議之下包己○○結證稱：「會議中有討論
    到工程款給付的問題。被告負責人有同意要給付我工程款項
    」「原告有參與前述會議。被告也有承諾要給原告錢。我聽
    到被告法定代理人有承諾工程完成後會給原告錢」「當時是
    因為工程進行到一半，沒有拿到錢，利眾公司在上述會議最
    後總結的時候有說，大家放心做，錢會清楚，該給的都會給
    的意思。會議當時，被告是跟原告講繼續運作，錢會拿到」
    等語（94 年4月13日言詞辯論筆錄）。
  (三)依上所述可知，前開會議召開之目的，乃在討論拖欠會議參
    與者工程報酬之問題，而證人乙○○亦陳稱會議當時財務狀
    況已有問題，故未參加等語（本院94年3 月18日言詞辯論筆
    錄），衡情若非被告給予承諾，原告或其他會議參與者，當
    不致於在泉崧企業社或乙○○財務狀況不佳、拖欠工程款之
    情況下，仍願繼續完成工程。參以原告自陳「原告如果當時
    跟我說那個錢跟我要，就應該跟我請款」等語，是若非被告
    承諾負擔該債務，何以原告可以向被告請款？綜酌上情，原
    告主張被告於該會議承諾要給九成之工程款98萬9,865 元，
    核與證人己○○所證上情相符，應為可採，被告辯稱與原告
    在該會議未提及工程款之問題云云，應係避重就輕之詞，尚
    難採信。
  (四)又被告就泉崧企業社既存之工程款債務，表明願意「付錢」
    之意，依交易常情及前開會議當時之情狀，不論被告內心之
    效果意思為何，該意思表示之外觀即為債務承擔之意思（民
    法第300 條），並經債權人即原告之同意而生效，自應受拘
    束。至訴外人乙○○開立98萬元之支票予原告乙節，已在兩
    造間發生債務承擔法律關係之後，本不影響兩造間已生效之
    權利義務，且被告承擔債務後，就其應清償部分，本得對泉
    崧企業社求償，被告逕囑訴外人乙○○以泉崧企業社名義開
    立支票清償其所承擔之債務，核與常情不悖，自不得以原告
    受領泉崧企業社之支票，推論兩造間債務承擔關係不存在。
  (五)末查，訴外人泉崧企業社依其與原告間之承攬契約法律關係
    所應給付之金額，應為原告訴請之109 萬9,850 元（本院94
    年3月18日言詞辯論筆錄）。原告自陳被告當時係承諾給九
    成之工程款項，亦即為98萬9,865 元（本院94年4 月13日言
    詞辯論筆錄），核與被告承擔債務後，另囑乙○○開立泉崧
    企業社名義支票款計98 萬 元相近，再徵諸工程會議當時工
    程尚未驗收，泉崧企業社亦尚無給付全部工程款之義務，是
    解釋被告所承擔債務之範圍，僅及於工程初驗後應付款98萬
    9,865 元，應與當時客觀情狀較為吻合，原告就全部工程款
    109 萬9,850 元為請求，難認有據。
六、從而，原告本於前揭原因事實，依債務承擔法律關係，訴請
    被告給付98萬9,865 元，及自起訴狀繕本送達翌日即94年2
    月18日起至清償日止，按法定利率年息百分之五計算之利息
    ，為有理由，應予准許。逾此部分之請求，則為無理由，應
    予駁回。
七、兩造陳明願供擔保，聲請宣告假執行或免為假執行，經核原
    告勝訴部分，合於法律規定，爰分別酌定相當之擔保金額宣
    告之；原告其餘假執行之聲請，因訴之駁回而失所依據，不
    予准許。
八、本件事證已臻明確，兩造其餘主張、陳述及所提之證據，經
    審酌均與本院前揭判斷不生影響，爰不一一詳予論述，附此
    敘明。
九、訴訟費用負擔之依據：民事訴訟法第79條。
中　　華　　民　　國　　94　　年　　5 　　月　　13　　日
                  民事第二庭  法  官  王本源
以上正本證明與原本無異。
如對本判決上訴須於判決送達後20日內向本院提出上訴狀。
中　　華　　民　　國　　94　　年　　5 　　月　　20　　日
                              書記官  戴顯澄
